【裁判字號】    99,易,93
【裁判日期】    990531
【裁判案由】    詐欺
【裁判全文】
臺灣嘉義地方法院刑事判決                99年度易字第93號
公  訴  人  臺灣嘉義地方法院檢察署檢察官
被      告  甲○○
上列被告因詐欺案件，經檢察官提起公訴（九十七年度偵字第八
二０八號），本院判決如下：
    主  文
甲○○無罪。
    理  由
一、公訴意旨略以：被告甲○○明知將其所有之帳戶提供予不特
    定之第三人使用，將使該帳戶成為詐騙集團存取詐騙款項之
    用，竟仍基於縱使他人持其所請領之金融機構帳戶作為存提
    詐欺財物之用亦不違背其本意之不確定犯意，於民國九十七
    年十月間某日在不詳地點，將其所申設臺灣中小企業銀行民
    雄分行第 00000000000號帳戶提款卡及密碼，提供予不詳之
    詐欺集團成員供存提詐欺所得使用。嗣於九十七年十月十六
    日二十二時九分許，某詐欺集團成員基於為自己不法所有之
    意圖，撥打被害人乙○○0000000000號行動電話，詐稱係雅
    虎奇摩之賣家，因被害人乙○○購買鞋子時，員工金額操作
    錯誤，弄成十二期分期付款，要被害人乙○○至富邦銀行自
    動提款機之 ATM操作取消，致被害人乙○○不疑有他而陷於
    錯誤，於同日二十二時三十五分前往高雄市三民區○○○路
    一五０號富邦銀行之自動櫃員機依詐欺集團之指示操作，結
    果被轉出新臺幣（下同）五千二百三十四元至被告甲○○前
    開帳戶，始知受騙並報警處理，而循線查悉上情。因認被告
    涉犯刑法第三十條第一項、第三百三十九條第一項之幫助詐
    欺取財罪嫌等語。
二、按犯罪事實應依證據認定之，無證據不得認定其犯罪事實；
    不能證明被告犯罪者，應諭知無罪之判決，刑事訴訟法第一
    百五十四條第二項、第三百零一條第一項分別定有明文。次
    按刑事訴訟上證明之資料，無論其為直接或間接證據，均須
    達於通常一般之人均不致有所懷疑，而得確信其為真實之程
    度，始得據為有罪之認定，若關於被告是否犯罪之證明未能
    達此程度，而有合理懷疑之存在，致使無從形成有罪之確信
    ，根據「罪證有疑，利於被告」之證據法則，即不得遽為不
    利被告之認定，最高法院七十六年臺上字第四九八六號判例
    可資參照。再按檢察官就被告犯罪事實，應負舉證責任，並
    指出證明之方法。因此，檢察官對於起訴之犯罪事實，應負
    提出證據及說服之實質舉證責任。倘其所提出之證據，不足
    為被告有罪之積極證明，或其指出證明之方法，無從說服法
    院以形成被告有罪之心證，基於無罪推定之原則，自應為被
    告無罪判決之諭知，此觀最高法院九十二年臺上字第一二八
    號判例闡釋甚詳。
三、公訴意旨認被告涉犯刑法第三十條第一項、第三百三十九條
    第一項之幫助詐欺取財罪嫌，無非以被告於警詢時及偵查中
    之供述、證人即被害人乙○○於警詢時之證述、證人劉素珍
    、李守尚、李朝讚偵查中之證詞、被告前揭帳戶之開戶資料
    及歷史交易查詢紀錄、被害人乙○○提供之交易明細及臺灣
    嘉義地方法院檢察署公務電話記錄、臺灣中小企業銀行民雄
    分行回函等為其論據。訊據被告堅詞否認有何幫助詐欺取財
    犯行，辯稱：伊上開帳戶之金融卡於九十七年十月間在桃園
    縣平鎮市遺失，伊曾將密碼前四碼書寫在小紙條上並放置在
    金融卡之塑膠套內，而上開帳戶之存摺仍在其手上；況且被
    害人之匯款並未遭領走，伊並無幫助詐欺取財犯行等語。經
    查：
  （一）被害人乙○○於九十七年十月十六日遭詐騙集團成員透
        過電話佯稱被害人網路購物金額因操作錯誤將致分期付
        款需至自動櫃員機設定取消，被害人乙○○因而陷於錯
        誤，遂於同日二十二時三十五分前往高雄市三民區○○
        ○路一五０號富邦銀行之自動櫃員機依詐欺集團成員之
        指示操作，匯款五千二百三十四元至被告甲○○前開帳
        戶等情，業據證人即被害人乙○○警詢時證述明確，並
        有被告前揭帳戶之開戶資料及歷史交易查詢紀錄、被害
        人乙○○提供之交易明細各乙份在卷可稽。是上開被害
        人遭詐騙之被害事實固均堪認定，惟上開證人之證詞及
        上開書證仍不足作為為關於被告是否涉及幫助或參與詐
        騙行為之積極證據，仍待審酌其他積極證據以為認定。
        故本案爭點厥為：卷附證據是否足以證明被告確曾基於
        幫助詐欺取財之不確定故意，將其上開帳戶提供詐騙集
        團成員使用而給予渠等實行詐欺取財犯行助力之事實？
  （二）被告辯稱：伊上開帳戶之金融卡於九十七年十月間在桃
        園縣平鎮市遺失，而上開帳戶之存摺仍在其手上，且被
        害人之匯款並未遭領走，伊並無幫助詐欺取財犯行等語
        ，並提出其上開帳戶於九十五年六月二十九日申請該帳
        戶時之存摺正本（該存摺影本見本院卷第21頁至第23頁
        ；正本則扣案）為憑；參以本院向臺灣中小企業銀行民
        雄分行函查結果，被告上開帳戶確於九十五年六月二十
        九日申請開戶，無申辦語音及網路業務，且無掛失存摺
        及金融卡等情，有臺灣中小企業銀行民雄分行九十九年
        四月二十一日民雄字第54號函及附件各乙份（見本院卷
        第29頁至第38頁）在卷可憑，堪認被告所稱其仍持有上
        開帳戶之存摺正本乙節，並非子虛。是被告上開帳戶嗣
        後固遭詐騙集團成員用以供作收取被害人匯款所用，然
        被告自始均未喪失其上開帳戶存摺正本之占有，且未有
        申辦語音及網路業務，此與常見詐騙集團成員收購人頭
        帳戶時均要求連同帳戶金融卡、密碼、存摺及印章等物
        一併收取，且為規避查緝通常要求出售人頭帳戶者額外
        申辦語音或網路銀行功能之情形兩歧，從而被告上開帳
        戶金融卡是否係被告基於幫助詐欺取財之不確定故意而
        提供予詐騙集團成員，即非無疑。此外，觀諸被害人乙
        ○○遭詐騙及其匯款時間，被害人乙○○係九十七年十
        月十六日二十二時九分接獲詐騙電話，同日二十二時三
        十五分許透過自動櫃員機轉帳，而上開被害人匯款完成
        後，其所匯款項並未遭人提領一空等情，此據上開證人
        於警詢時證述屬實，並有被害人乙○○所提出之交易明
        細（見警卷第 7頁）及被告上開帳戶歷史交易清單各乙
        份在卷可稽（見本院卷第31頁、第32頁），足見詐騙集
        團成員誘騙被害人匯款係於九十七年十月十六日晚間利
        用金融機構營業時間外之時段所為，堪認詐騙集團成員
        亦知悉渠等僅持有被告上開帳戶之金融卡而未能一併持
        有被告上開帳戶存摺及印章，唯恐渠等詐騙被害人所得
        之匯款另遭被告於金融機構營業時間內以持用存摺及印
        章臨櫃提款之方式領出而取款落空，是據此足認詐騙集
        團成員與被告間就上開帳戶使用事前並未有所約定；況
        對照詐騙集團成員終究未及提領上開被害人所匯款項，
        且該金融機構業將被害人所匯上開款項加計利息返還與
        被害人等情，此觀被告上開帳戶歷史交易清單（見本院
        卷第31頁、第32頁）即明，均足徵被告並無容任詐騙集
        團持用其上開帳戶金融卡作為詐欺取財使用之情形甚明
        。此外，被告於九十七年十一月三日係因其家人接獲臺
        灣中小企業銀行民雄分行通知後，轉知被告親自由桃園
        返回嘉義前往該銀行詢問時，因該帳戶已遭列為警示帳
        戶始經行員通知警員到場而至警局接受警詢等情，此據
        被告於本院審理時供述明確（見本院卷第59頁），核與
        證人即被告之父李朝讚、證人即被告之兄李守尚於偵查
        中之證述情節相符，並有臺灣中小企業銀行民雄分行函
        影本及由被告之父收受上開通知之回執各乙份（見偵查
        卷第25頁、第26頁）在卷可佐。是若被告確係基於幫助
        詐欺取財之不確定故意而容任詐騙集團持用其上開帳戶
        金融卡作為詐欺取財使用，其對於該帳戶將遭列為警示
        帳戶乙節於主觀上必然有所預見，其基於畏罪情虛之心
        理則顯乏主動由外地返鄉持銀行通知信函前往銀行詢問
        上情而升高為警查獲風險之動機，故由被告仍前往銀行
        查問等情以觀，益徵被告所辯伊並無幫助詐欺取財犯行
        等語，尚無顯不可信之瑕疵。
  （三）公訴意旨固以被告於偵訊時既能記憶上開帳戶金融卡之
        密碼，因認被告辯稱其將密碼記載於紙張與金融卡放置
        在一起之說詞為不可採。然隨科技進步，吾人日常生活
        需使用密碼之場合，日益增多，除一般金融機構提款卡
        需設定使用密碼外，仍有諸多與電子設備均同有使用密
        碼之必要或可能，對於各個帳戶之密碼以適當方式另行
        記載備忘之情形，實難遽指為不實。又公訴意旨認被告
        所稱僅有金融卡在騎乘機車過程中掉落，未被行經車輛
        壓損且恰遭詐騙集團拾得之機率甚微，顯然違背常理。
        然按認定犯罪事實應依證據，為刑事訴訟法所明定，故
        被告否認犯罪事實所持之辯解，縱屬不能成立，仍非有
        積極證據足以證明其犯罪行為，不能遽為有罪之認定，
        最高法院三十年上字第一八三一號判例可資參照。縱認
        被告上開說詞未盡符合經驗法則，惟據以比對被告說詞
        之經驗法則並無絕對之必然性，固得以削弱被告辯詞之
        憑信性，惟於欠缺積極反證之情形下尚不能完全排除被
        告說詞仍有符合事實之可能；況被告縱使對於其喪失金
        融卡之事由，基於其個人因素而未於偵審中據實陳述，
        然近來確有詐騙集團成員以求職廣告為餌而向急於覓職
        者騙取金融帳戶提款卡及密碼之情形。若渠等係迫於經
        濟壓力，在急欲求職之情況下，因一時思慮不週而交付
        個人帳戶提款卡等物，容有過度輕率之議，惟仍難以被
        告交付帳戶提款卡、密碼之行為，即遽認被告對於其帳
        戶供詐騙之用有所預見，更無由推論被告對於詐欺結果
        發生不違背本意，而具有幫助詐欺之不確定故意。揆諸
        上開說明，縱認被告辯詞不實，非有積極證據足以證明
        其犯罪行為，仍不能遽為有罪之認定。是對於被告是否
        有公訴意旨所指犯行，仍有合理之懷疑存在，而無相當
        確實證據，自不能以推測或擬制之方法，遽認被告確有
        幫助詐欺取財之犯行。
四、綜上所述，公訴意旨所據之證據資料，固足以認定被害人確
    曾受騙匯款至被告前開涉案帳戶之事實，但關於被告是否該
    當幫助詐欺取財之構成要件事實，依卷內既有事證，公訴人
    所提出之證據，尚未達通常一般人均不致有所懷疑，而得以
    確信其為真實之程度，自不得遽為不利被告之認定。此外，
    仍乏其他足夠之積極證據堪認被告確有公訴意旨所指幫助詐
    欺犯行，揆諸首揭說明，尚不能證明被告犯罪，自應為被告
    無罪之諭知。
據上論斷，依刑事訴訟法第三百零一條第一項，判決如主文。
本案經檢察官李志明到庭執行職務。
中    華    民    國    99    年     5    月    31    日
              刑事第五庭  審判長法  官  蔡廷宜
                                法  官  夫
                                法  官  曾宏揚
以上正本證明與原本無異。
如不服本判決應於收受判決後10日內向本院提出上訴書狀，並應
敘述具體理由；其未敘述上訴理由者，應於上訴期間屆滿後20日
內向本院補提理由書（均須按他造當事人之人數附繕本）「切勿
逕送上級法院」。告訴人或被害人如對於本判決不服者，應具備
理由請求檢察官上訴，其上訴期間之計算係以檢察官收受判決正
本之日期為準。
中    華    民    國    99    年     5    月    31    日
                                書記官  陳慶昀

司法院資訊處製作；財團法人民間司法改革基金會備份。
